臺灣高等法院刑事判決
110年度交上訴字第165號
上  訴  人  
即  被  告  江欣倢



輔  佐  人  江瑞仁

上列上訴人因公共危險等案件，不服臺灣臺北地方法院110年度
審交訴字第37號，中華民國110年8月23日第一審判決（起訴案號
：臺灣臺北地方檢察署110年度偵字第13104號），提起上訴，本
院判決如下：
    主  文
上訴駁回。
    事  實
一、江欣倢於民國109年12月27日13時52分許，騎乘車牌號碼000
    -000號普通重型機車，沿臺北市萬華區昆明街由南往北行駛
    ，於行經昆明街與西寧南路50巷之路口時，原應注意駕駛車
    輛應沿車道方向順向行駛，而依當時之情形，並無不能注意
    之事，竟疏未注意，右轉逆向駛入西寧南路50巷由東往西方
    向之車道；適有丁翊軒騎乘車牌號碼000-000號普通重型機
    車，自峨嵋停車場位於西寧南路50巷之出口駛出，並駛入西
    寧南路50巷由東往西方向車道，見狀閃避不及，二車發生碰
    撞，造成丁翊軒雖未倒地（起訴書記載「倒地」，應予更正
    ），惟仍受有兩手、手指多處挫擦傷之傷害（江欣倢涉犯過
    失傷害罪嫌部分業經丁翊軒撤回告訴，另經臺灣臺北地方法
    院判決公訴不受理）。詎江欣倢明知其騎車肇事後致人受傷
    ，應保持現場完整、採取救護及其他必要措施，且不得逕自
    離開現場，竟仍基於肇事逃逸之犯意，逕自騎乘車牌號碼00
    0-000號普通重型機車逃離現場。嗣經警獲報到場處理，循
    線查獲上情。
二、案經丁翊軒訴由臺北市政府警察局萬華分局報告臺灣臺北地
    方檢察署檢察官偵查起訴。 
    理  由
一、證據能力
㈠、按被告以外之人於審判外之陳述，雖不符刑事訴訟法第159條
    之1至第159條之4之規定，而經當事人於審判程序同意作為
    證據，法院審酌該言詞陳述或書面作成時之情況，認為適當
    者，亦得為證據；當事人、代理人或辯護人於法院調查證據
    時，知有第159條第1項不得為證據之情形，而未於言詞辯論
    終結前聲明異議者，視為有前項之同意，刑事訴訟法第159
    條之5第1、2項分別定有明文。本判決所引用其他審判外之
    言詞或書面陳述，經本院於審判期日提示，並告以要旨後，
    檢察官、上訴人即被告江欣倢均未於言詞辯論終結前，就證
    據能力部分有所異議，本院復查無該等證據有違背法定程序
    取得或顯不可信之情狀，依刑事訴訟法第159條之5第2項之
    規定，有證據能力。
㈡、本件認定事實所引用之非供述證據，與本案具有關連性，且
    無證據證明係公務員違背法定程式所取得，依刑事訴訟法第
    158條之4反面解釋，當有證據能力，且於本院審理時，提示
    並告以要旨，使檢察官、被告充分表示意見，被告於訴訟上
    之防禦權已受保障，自得為證據使用。
二、訊據被告固坦承有於上揭時、地，騎乘機車行經臺北市萬華
    區昆明街與西寧南路50巷路口，右轉逆向駛入西寧南路50巷
    由東往西方向之車道，與告訴人所騎乘之機車發生碰撞，惟
    否認有何肇事逃逸犯行，辯稱：當時因為告訴人沒有倒地，
    然後我趕著打工，沒有注意當下情況，所以就離開，我不知
    道事情會變成這麼嚴重會變成肇事逃逸，後來我知道這樣叫
    肇事逃逸等語。經查：
㈠、被告有於109年12月27日13時52分許，騎乘車牌號碼000-000
    號普通重型機車，於行經昆明街與西寧南路50巷之路口時，
    右轉逆向駛入西寧南路50巷由東往西方向之車道，適有告訴
    人丁翊軒騎乘車牌號碼000-000號普通重型機車，自峨嵋停
    車場位於西寧南路50巷之出口駛出，並駛入西寧南路50巷由
    東往西方向車道，兩車發生碰撞等情，業據被告於警詢、及
    本院審理時坦承不諱（見偵卷第9至11、88頁，原審卷第49
    頁，本院卷第87頁），核與證人即告訴人於警詢、偵查證述
    之情節大致相符（見偵卷第13至15、88頁），並有道路交通
    事故現場圖、臺北市政府警察局萬華分局交通分隊道路交通
    事故補充資料表、道路交通事故調查報告㈠、㈡、當事人登記
    聯單、肇事人自首情形紀錄表、現場及車損照片8張、道路
    監視器畫面截圖6張在卷可稽（見偵卷第31至43、51至54、5
    9至61頁）。又告訴人於上述車禍發生後，於同日22時25分
    許急診就醫，經醫師診斷受有兩手、手指多處挫擦傷等情，
    亦據證人即告訴人證述綦詳，復有新北市立聯合醫院乙種診
    斷書附卷足佐（見偵卷第23頁）。足認告訴人所受之前開傷
    害與本件車禍之發生具有因果關係。
㈡、被告雖否認犯行，並以前情置辯。惟查：　　
　⒈上揭肇事逃逸之事實，業據被告於原審審理時坦承不諱（見
    原審卷第41、49頁）。況按汽、機車在未劃設慢車道之雙向
    二車道行駛時，均應在遵行車道內行駛，道路交通安全規則
    第97條第1項第1款定有明文。查被告既已合法考領有駕駛執
    照，此據被告於警詢時供承明確（見偵卷第11頁），是其對
    於上開道路交通安全規則自應知之甚詳，且亦應遵守上開道
    路交通安全規則。而其自承：當時我要右轉逆向駛入西寧南
    路50巷由東往西方向的車道等語（見本院卷第87頁），核與
    本院勘驗現場道路監視器畫面結果相符，有本院勘驗筆錄暨
    截圖照片附卷可按（見本院卷第83至84、92至93頁），足認
    被告就本件車禍事故之發生，顯有過失甚明。
  ⒉被告雖否認有肇事逃逸犯行，惟其因前述過失，致本件車禍
    發生後，並未報警、叫救護車或留下姓名、聯絡方式與告訴
    人，即自行騎乘機車離去現場，且其離去現場前，告訴人即
    已告知要報警一節，此據被告供承在卷（見偵卷第88頁，本
    院卷第87頁），核與證人即告訴人於警詢、偵查中證述：車
    禍發生後，有立刻報警，當時我先問被告有無受傷，她都沒
    回答，我說要請警察來，比較好處理後續理賠，她也沒回答
    ，我就問被告是否知道她逆向行駛，她回答我她在西門町混
    這麼久，以為她不知道怎麼騎車嗎，所以我就叫警察，我在
    打電話的過程中，被告就把機車騎走了等語（見偵卷第14、
    88頁），且經本院勘驗卷附之案發地點道路監視器影像畫面
    結果，被告騎乘黑色普通重型機車，閃右轉方向燈，逆向駛
    入西寧南路50巷由東往西方向之車道，適告訴人騎乘之普通
    重型機車由畫面左上方駛入該車道，隨即撞上被告機車，兩
    車原地停車，均未倒地，嗣告訴人將機車停靠在西寧南路50
    巷由東往西方向之道路路旁，告訴人下車走向仍坐在機車上
    之被告，兩人交談，告訴人返回機車旁並拿取手機，被告騎
    乘機車離開，有本院勘驗筆錄暨截圖照片在卷可佐（見本院
    卷第83至84、92至95頁），核與被告前開供述、證人指證情
    節大致相符。被告在本件車禍事故發生後，既已知雙方機車
    有發生碰撞，且經告訴人告知將報警處理，卻仍逕自騎乘機
    車離開現場，其主觀上具有肇事逃逸之故意，並進而為騎乘
    機車離開現場之逃逸客觀行為甚明。被告前開置辯，顯不可
    採。
　⒊被告雖謂：我當時趕著打工，沒有想那麼多等語，然道路交
    通管理處罰條例第62條已明定有關肇事逃逸之處罰規定，被
    告自承：考領有駕駛執照等語（見偵卷第11頁），對此自無
    推諉不知之理。又道路交通管理處罰條例有關駕車肇事逃逸
    之處罰規定，其目的既在於維護交通安全，加強救護，減少
    被害人之死傷，並促使駕駛人肇事後能對被害人即時救護；
    則汽車駕駛人駕車肇事後，依照前述規定即有「停留現場」
    及「照顧救護受傷之被害人」等義務，且該項義務於行為人
    駕車肇事致他人受傷當時即已存在，尚不因當事人肇事時之
    心理狀況不同而有所差異。至於駕駛人肇事後離開現場之行
    為，究竟係起因於心中緊張害怕、慌張、被害人態度不友善
    ，或是欲向他人求援等情事，則係其肇事後逃離現場之動機
    問題，該車輛駕駛人尚難僅據此即欲解免其業已觸犯之肇事
    逃逸違規責任。被告既已知悉與告訴人機車發生碰撞，且告
    訴人除詢以有無受傷外，亦已明確告知要通知警察到場處理
    ，被告即有停留現場等候警察到場處理之義務，要無從因其
    另有事物待處理為由，即可解免其前開義務而逕行離去。被
    告上開辯解，自無從解免其應負肇事逃逸之責。
㈢、綜上所述，被告肇事逃逸犯行，事證明確，所辯各節，不足
    採信，應依法論科。　　　
三、論罪　　
㈠、新舊法比較：
  ⒈按行為後法律有變更者，適用行為時之法律。但行為後之法
    律有利於行為人者，適用最有利於行為人之法律，刑法第2
    條第1項定有明文。　
  ⒉被告行為後，刑法第185條之4業經修正，於民國110年5月21
    日三讀通過，並經總統於110年5月28日以華總一義字第1100
    0050241號令公布，自110年5月30日施行。修正前刑法第185
    條之4係規定：「駕駛動力交通工具肇事，致人死傷而逃逸
    者，處1年以上7年以下有期徒刑」，修正後則規定：「（第
    1項）駕駛動力交通工具發生交通事故，致人傷害而逃逸者
    ，處6月以上5年以下有期徒刑；致人於死或重傷而逃逸者，
    處1年以上7年以下有期徒刑。（第2項）犯前項之罪，駕駛
    人於發生交通事故致人死傷係無過失者，減輕或免除其刑」
    ，此次修法係鑑於司法院釋字第777號解釋，認為過去刑法
    第185條之4肇事逃逸罪有關「肇事」要件有違法律明確性原
    則，且現行刑度規定對情節輕微個案過苛而不符憲法罪刑相
    當原則，為使刑事法律責任更為明確，除將「肇事」之要件
    修正為「發生交通事故」，且縱使駕駛動力交通工具發生交
    通事故致人死傷係無過失，其逃逸者，亦予以處罰，課以交
    通事故當事人應停留在現場向傷者或警察等有關機關表明身
    分，並視現場情形通知警察機關處理、協助傷者就醫、對事
    故現場為必要之處置等責任，以免發生二次事故確保公眾交
    通安全及人身保障，並符合法律明確性原則。復依法益侵害
    之結果，分別規定致人傷害而逃逸者，處6月以上5年以下有
    期徒刑，致人於死或重傷而逃逸者，處1年以上7年以下有期
    徒刑；另就駕駛人於發生交通事故致人死傷係無過失之情形
    ，設有減輕或免除其刑之規定，以兼顧個案情節輕重之適當
    處罰，並合於憲法罪刑相當原則之要求。　
  ⒊經比較新舊法之結果，本案被告對於車禍事故之發生確有過
    失責任，而告訴人丁翊軒因本件車禍事故係受有兩手、手指
    多處挫擦傷之普通傷害，修正前應科處1年以上7年以下有期
    徒刑；修正後則科處6月以上5年以下有期徒刑，顯然修正後
    之新法較有利於被告，依刑法第2條第1項但書規定，本案應
    適用被告行為後即修正後刑法第185條之4規定。
㈡、核被告所為，係犯刑法第185條之4第1項前段之駕駛動力交通
    工具發生交通事故，致人傷害而逃逸罪。　
㈢、刑法第59條之適用：
 　⒈按犯罪之情狀顯可憫恕，認科以最低度刑仍嫌過重者，得酌
     量減輕其刑，刑法第59條定有明文。所謂「犯罪之情狀」
     ，與同法第57條規定科刑時應審酌之一切情狀，並非有截
     然不同之領域，於裁判上酌減其刑時，應就犯罪一切情狀
     （包括第57條所列舉之10款事項），予以全盤考量，審酌
     其犯罪有無顯可憫恕之事由（例如有無特殊之原因與環境
     、在客觀上是否足以引起一般同情、有無情輕法重情形等
     等），資為判斷。再刑法第185條之4之駕駛動力交通工具
     發生交通事故，致人傷害而逃逸罪，行為人之惡性、犯罪
     情節以及被害人受傷之程度，均有所不同，法律科處此類
     犯罪，所設之法定最低本刑不可謂不重。倘依其情狀處以
     適當之有期徒刑，即足以懲儆，並可達防衛社會之目的者
     ，自非不可依客觀之犯行與主觀之惡性二者加以考量其情
     狀，是否有可資憫恕之處，適用刑法第59條之規定酌量減
     輕其刑，期使個案裁判之量刑，能斟酌至當，符合比例原
     則。否則，對犯罪情節輕微者，顯然過苛，而與憲法第23
     條比例原則有違（司法院大法官釋字第777號解釋意旨參照
     ）。
　 ⒉經查：
   ⑴、本件告訴人雖因本案車禍受有傷害，然其所受之兩手、手
       指多處挫擦傷，均屬普通傷害，且告訴人於受傷後人車
       均未倒地，經其詢問被告有無受傷，被告卻於告訴人打
       電話報警之際逕自騎車離去等情，業據告訴人於警詢中
       證述無誤（見偵卷第14頁），足認告訴人所受傷勢尚非
       嚴重，非達已臨命危、瀕死之境或深度昏迷頓成無自救
       力之狀態；再觀諸本案車禍地點為臺北市昆明街與西寧
       南路50巷之路口，即人車往來頻繁之西門町商圈，此有
       現場照片在卷為憑（見偵卷第51至53頁），又告訴人當
       場即自行報警一節，並據告訴人於警詢中證述無訛（見
       偵卷第14頁），足徵告訴人因被告逃逸而未能受及時救
       護之可能性甚低。
 　⑵、再衡以被告前曾於臺北市立聯合醫院中興院區進行精神鑑
       定，認被告於鑑定時意識清楚，態度配合，情緒雖略顯
       焦慮不安，惟於對話時可以回應，且未發現有異常行為
       及妄想性思考，對一般基本日常生活事物之理解可正確
       回答，而對較抽象複雜之思考則有明顯障礙，經臨床判
       斷為智能不足，被告之認知功能、處理日常生活事務、
       社會能力等皆有障礙，雖可為意思表示或受意思表示，
       但對於辨識其意思表示效果之能力，顯有不足，且恢復
       可能性甚低，經原審法院民事庭以109年度監宣字第83號
       裁定為受輔助宣告之人，並選定江瑞仁為其輔助人等情
       ，有原審法院109年度監宣字第83號民事裁定在卷可稽（
       見偵卷第91至97頁）。由此足見，被告確實較缺乏法治
       觀念及自我控制能力，難以獨立處理複雜與抽象事務，
       而需他人從旁提醒協助。參以被告犯後坦承犯行，並已
       與告訴人以新臺幣（下同）10,000元成立調解並當庭給
       付完畢，告訴人就被告所涉過失傷害罪嫌部分撤回告訴
       ，並表示：希望給被告一個機會，從輕量刑等語（見原
       審卷第42、53、61至64頁），被告復於最後陳述時當庭
       道歉（見原審卷第53頁）。
　 ⑶、準此，斟酌上情，認縱對被告科以法定最低刑度，猶嫌過
       重，其犯罪情狀在客觀上足以引起一般人之同情，復參
       酌前開釋字第777號解釋意旨，爰依刑法第59條規定，予
       以酌減其刑。
四、對於原判決認事用法及上訴理由之判斷　　　 
㈠、原審以被告犯行事證明確，適用刑法第185條之4第1項前段、
    第59條、第41條第1項前段之規定，並審酌被告騎車肇事致
    告訴人受傷後，未採取任何救護、照顧措施即逕自逃逸，缺
    乏尊重其他用路人安全之觀念，所為誠屬不該；惟考量被告
    犯後坦承犯行，已有悔意，並與告訴人達成調解，且全數履
    行完畢，告訴人就被告所涉過失傷害罪嫌部分撤回告訴，並
    於原審審理時表示：希望給被告一次機會，從輕量刑等語，
    業經認定如前；兼衡被告自述高職畢業之智識程度、在工地
    做粗工、日薪1,200元、未婚、無子女之家庭生活經濟狀況
    （見原審卷第53頁），暨其前曾經鑑定認其認知功能、處理
    日常生活事務、社會能力等皆有障礙而受輔助宣告之智能狀
    況；併考量其犯罪之動機、目的及手段、本案情節、所生損
    害等一切情狀，量處有期徒刑3月，並諭知以1,000元折算1
    日為其易科罰金之折標準。經核原審認事用法均無違誤，量
    刑亦稱妥適。
㈡、被告提起上訴，上訴理由謂以：當時並未與告訴人碰撞，車
    子未倒地，我認為沒有倒地，趕著打工，沒有想那麼多，所
    以就離開，希望給予被告機會等語。惟查：
　⒈被告所騎乘之機車確有於上揭時、地，因逆向駛入來車道，
    而與告訴人騎乘之機車發生碰撞，兩車雖未倒地，然告訴人
    確因而受有兩手、手指多處挫擦傷一情，業經認定如前。且
    告訴人於車禍發生後，即已詢問被告有無受傷，並告知要報
    警處理，亦如前述。被告於車禍發生既已知悉告訴人要報警
    處理，自應停留現場並依相關規定為適當之處理，自無從僅
    因被告主觀上認告訴人機車未倒地，即可解除其應停留現場
    並為適當處理之義務。被告據此上訴，要屬無理由。
　⒉又犯罪之處罰，現行刑事處罰多採相對罪刑法定主義，賦予
    法官對各個具體犯罪案件有其刑罰裁量權，量刑過輕，對犯
    人易生僥倖之心，不足收儆戒及改過之效，則刑罰不足以戒
    其意，被害人或社會亦因此而產生不平之感；量刑過重則易
    致犯罪人怨懟、自暴自棄，難收悅服遷善之功。本院審酌被
    告騎乘機車肇事致告訴人受傷後，未採取任何救護、照顧措
    施，亦未向警察機關報告或留下姓名電話，即逕自騎乘機車
    逃離現場，置被害人之安危於不顧，顯然缺乏尊重其他用路
    人安全之觀念，所為已有不該，又其雖於本院審理時否認犯
    行，惟就本件犯行之客觀歷程均坦承不諱，僅以離去現場之
    動機為辯解，顯係對於犯罪構成要件與其動機有所誤解、混
    淆，且其於原審審理時已與告訴人達成和解，賠償告訴人所
    受之損害，足認其已知悔悟，犯後態度尚可，復考量其家庭
    經濟狀況、智識程度、犯罪動機、目手及手段等情形，認原
    審依刑法第59條酌減其刑，而量處被告有期徒刑3月，堪認
    適當。又關於易科罰金之折算標準，依刑法第41條第1 項前
    段規定，最高為3,000元折算1日，最低為1,000元折算1日，
    原審諭知以1,000元折算1日，顯然亦已斟酌全盤情節。綜此
    而論，自難認原審量刑失當，有應予撤銷而改判較輕之刑之
    理由。從而，本件被告上訴為無理由，應予駁回。　 
據上論斷，應依刑事訴訟法第368條，判決如主文。
本案經檢察官戚瑛瑛提起公訴，檢察官羅建勛到庭執行職務。
中　　華　　民　　國　　111 　年　　3 　　月　　8 　　日
                  刑事第十九庭  審判長法　官  曾淑華
                                      法　官  許文章
                                      法　官  李殷君
以上正本證明與原本無異。
如不服本判決，應於收受送達後20日內向本院提出上訴書狀，其
未敘述上訴之理由者並得於提起上訴後20日內向本院補提理由書
（均須按他造當事人之人數附繕本）「切勿逕送上級法院」。
                                      書記官  周彧亘
中　　華　　民　　國　　111 　年　　3 　　月　　8 　　日
附錄：本案論罪法條全文
中華民國刑法第185條之4
駕駛動力交通工具發生交通事故，致人傷害而逃逸者，處6月以
上5年以下有期徒刑；致人於死或重傷而逃逸者，處1年以上7年
以下有期徒刑。
犯前項之罪，駕駛人於發生交通事故致人死傷係無過失者，減輕
或免除其刑。